臺灣臺中地方法院民事判決　　　　　　95年度簡上字第72號
上　訴　人　甲○○
訴訟代理人　陳惠伶律師
被上訴人　　乙○○
訴訟代理人　許瑞君律師
複代理人　　陳孟萱律師
訴訟代理人　劉嘉怡律師
參　加　人　丙○○
上列當事人間請求拆屋還地事件，上訴人對於民國95年1月10日
本院沙鹿簡易庭94年度沙簡字第253號第一審判決提起上訴，本
院於民國96年7月13日言詞辯論終結，本院判決如下：
    主    文
原判決廢棄。
被上訴人在第一審之訴駁回。
第一、二審訴訟費用由被上訴人負擔。
    事實及理由
甲、程序方面
    按就兩造之訴訟有法律上利害關係之第三人，為輔助一造起
    見，於該訴訟繫屬中，得為參加，民事訴訟法第58條第1項
    定有明文。所謂有法律上利害關係者，包括本訴訟裁判之效
    力，雖不及於第三人，而第三人私法上之地位因當事人一造
    敗訴，致第三人在法律上，依該裁判之內容或執行結果，將
    致受利益或不利益者。本件被上訴人主張如法院認為內政部
    土地測量局關於本案所製作之系爭原鑑定圖、補充鑑定圖及
    鑑定意見為可採信，則被上訴人所訴請返還土地之訴訟即有
    受敗訴之虞，影響所及，其他毗連建物所有權人亦將有因被
    上訴人敗訴而有法律上利害關係，準此，揆諸前揭法條意旨
    ，被上訴人請求告知訴訟，由毗連建物所有權人參加本訴訟
    ，以便使渠等能適法主張權利，故聲請告知參加人參加訴訟
    等語；參加人丙○○亦以：其與兩造間請求返還系爭土地之
    爭議具有利害關係，並經被上訴人告知參加訴訟，茲為輔助
    被上訴人，爰依法參加訴訟等語。經核被上訴人及參加人主
    張與上揭規定相符，應予准許。
乙、實體方面
壹、兩造之聲明：
一、上訴人上訴聲明：如主文所示。
二、被上訴人答辯聲明：
（一）上訴駁回。
（二）第一、二審訴訟費用由上訴人負擔。
貳、兩造之陳述：
一、被上訴人主張：
（一）坐落臺中縣沙鹿鎮○○段392-37地號、地目建、面積59平
      方公尺土地（以下稱系爭392-37地號土地），為被上訴人
      所有。坐落同段392-2地號、地目建、面積123平方公尺土
      地暨其上495建號建物（門牌號碼臺中縣沙鹿鎮○○街33
      號），為上訴人所有。上訴人於上開建物經營「嘉義連莊
      火雞肉飯」營利事業，並以「臺中縣沙鹿鎮○○街35 號
      」標示營業處所地址。而上訴人於同段392-36地號土地上
      搭建違章建築四層樓鐵皮造房屋，並將其所營「嘉義連莊
      火雞肉飯」之遮陽涼棚併予延伸搭建。上訴人上開違章建
      築經清水地政事務所勘測確認無權占用原告所有系爭392-
      37地號土地面積計4平方公尺。上訴人所有系爭建物是違
      建，並無權利保護的必要，所以不能以權利濫用為由以為
      抗辯。上訴人無權占用的範圍為三角形，該三角形底部係
      臨路面寬65公分左右，上訴人占用情況嚴重阻礙被上訴人
      使用。而按「所有人對於無權占有或侵奪其所有物者，得
      請求返還之。對於妨害其所有權者，得請求除去之。有妨
      害其所有權之虞者，得請求防止之」，民法第767條定有
      明文。是以，被上訴人本於所有權，請求上訴人應將系爭
      房屋拆除，並將系爭房屋占用之土地返還被上訴人。
（二）於本院補充陳述：
      1.上訴人陳稱之申請複丈事項屬於地籍測量中之「土地複
        丈」，並非「建物測量」；且該複丈施行時間為系爭房
        屋興建前之於土地界址複丈，與系爭房屋興建完成後是
        否涉有越界建築之建物測量毫不相涉。
      2.被上訴人訴請拆屋還地屬權利之正當行使，絕非權利濫
        用，上訴人無權占用被上訴人之土地、搭建違章建築物
        拒絕返還，實無訴訟上之保護必要。
      3.被上訴人本即有意於系爭392-37地號土地上興建房屋，
        被上訴人容有其他更具經濟價值之規劃方案可資採用，
        出售土地自始即非被上訴人土地利用之優先選項。其次
        ，被上訴人所有前揭土地面積僅有59平方公尺，遭上訴
        人無權占用之部分土地則屬臨路面寬部分，若單獨出售
        4平方公尺，將使所餘土地之臨路面寬更形狹窄，嚴重
        減損利用面積與經濟價值，可謂因小失大。職是之故，
        經評量上訴人提出之價購要約，均認無法完整且充分實
        現被上訴人前揭土地之經濟價值，礙難接受上訴人之價
        購要約。
      4.依據鈞院於民國（下同）95年7月20日於系爭392-37地
        號土地現場履勘現場之指示，係諭知內政部土地測量局
        測量人員應測量以下數據：1、被上訴人所有系爭392-3
        7地號土地遭無權佔用之位置與面積；2、上訴人所有同
        段392-36地號土地之面路寬；3、被上訴人所有系爭392
        -37地號土地之面路寬；4、被上訴人所有系爭392-37地
        號土地若遭無權佔用之面路寬等項；另，面路寬係指面
        臨沙鹿鎮○○○街部分之臨路面寬。然查，系爭鑑定書
        僅僅計算或量測被上訴人所有系爭392-37地號土地臨路
        面寬（即系爭鑑定書第2頁第1行至第2行所示之(四)所載
        ），並未計算量測上訴人所有同段392-36地號土地之面
        路寬、亦未量測上訴人所有同段392-36地號土地上門牌
        號碼沙鹿鎮○○街33號、35號之建物面路寬。由上可見
        ，系爭鑑定書確有量測計算之疏漏。
      5.系爭鑑定書稱經計算測量被上訴人所有系爭392-37地號
        土地臨路面寬A-C連接實線為4公尺（即系爭鑑定書第2
        頁第1行至第2行所示之(四)所載），故認上訴人於沙鹿鎮
        ○○段392-36地號土地上所搭門牌號碼沙鹿鎮○○街35
        號建物並未逾越使用被上訴人土地，顯然悖離客觀事實
        。查臺中縣沙鹿鎮○○段392-2地號及該地號上之建物
        與被上訴人土地並無相鄰關係，非本事件所欲爭訟範圍
        。至於系爭鑑定書所稱被上訴人系爭392-37地號土地竟
        有臨路面寬4公尺之鑑定結論，其謬誤如下：
        (1)被上訴人所有系爭392-37地號土地臨路面寬為3.8公
          尺，此有前手郭芳芳女士於73年5月間申請臺中縣政
          府核發建造執照所檢附之建築圖資料在卷可稽。上訴
          人自始均稱被上訴人土地之臨路面寬不足4公尺，上
          訴人甲○○曾多次到庭陳稱渠所有之392-36地號土地
          之臨路面寬亦不足4公尺，是以未能申請建造執照等
          語。
        (2)被上訴人所有系爭392-37地號土地現況為閒置空地狀
          態，並經他人停放乙輛賓士廠牌自用客車，經以相片
          比例粗略計算，該賓士車輛於相片上所呈現之寬度約
          為5.0公分，自左側上訴人搭建外牆迄至右側鄰地建
          物外牆間之被上訴人土地空地於相片上所呈現之寬度
          約為9.4公分，亦即，可推算被上訴人所有土地之臨
          路面寬約為車輛寬度之1.88倍（9.4÷5.0＝1.88）。
          經向中華賓士汽車股份有限公司索取賓士車相關型錄
          與技術規格，可知該公司經銷之賓士車之寬度規格多
          為1728mm（C-Class）～1822mm（E- Class）～1873
          mm （CLS500）。準此，若以C-Class型號規格推算上
          開空地之臨路面寬，則僅為1728mm×1.88＝3248.6mm
          ≒3.25公尺；若以E-Class型號規格推算上開空地之
          臨路面寬，則為1822mm×1.88＝3425.4mm≒3.43公尺
          ；縱算以寬度最大之CLS500型號規格推算上開空地之
          臨路面寬，亦僅為1873mm×1.88＝3521.1mm≒3.52公
          尺；上開數據均未達4公尺，此等客觀事證均足推翻
          系爭鑑定書所稱被上訴人所有系爭392-37地號土地之
          臨路面寬達4公尺之荒謬結論。
        (3)若吾人假設系爭鑑定書認為被上訴人所有系爭392-37
          地號土地臨路面寬為4公尺之結論為可信，經以被上
          訴人於起訴狀檢附之原證11上之相片比例粗略計算，
          上訴人所搭建物於相片上所呈現之寬度約為4.4公分
          ，自左側上訴人搭建外牆迄至右側鄰地建物外牆間之
          被上訴人所有系爭392-37地號土地空地於相片上所呈
          現之寬度約為3.3公分，亦即，可推算上訴人於沙鹿
          鎮○○段392-36地號土地上所搭設建物之臨路面寬約
          為被上訴人土地臨路面寬之1.333倍（4.4÷3.3＝
          1.333）。換言之，若系爭鑑定書認定被上訴人所有
          系爭392-37地號土地現有臨路面寬為4公尺，則可據
          以推算上訴人上開相鄰建物之臨路面寬達5.332公尺
          ！以兩造系爭相鄰土地同為59平方公尺、深度相同、
          臨路面寬相近之書面資料看來，何以系爭鑑定書竟能
          將相鄰二筆土地之臨路面寬演算成如此巨大誤差，益
          證系爭鑑定書上開鑑定結論之重大謬誤。
      6.內政部土地測量局95年12月21日發文字號測籍字第
        0950600271號暨函文所附補充鑑定圖鑑測範圍之疑點：
        (1)查上開鑑測結果，於內政部土地測量局95年9月28日
          發文字號測籍字第0950600212號暨函文所附鑑定書及
          鑑定圖（下稱原鑑定圖）中，僅僅標示A、B、C等三
          個「圖根點位置」，顯見當時各該鑑測人員並未量測
          上開A、B、C三點以外之圖根點，此亦有原鑑定圖在
          卷可稽。
        (2)然則系爭補充鑑定圖中竟赫然發現除了A、B、C三個
          圖根點外，共計多出現D、E、F、G、H、I、J、K 、L
          、M、N、O、P、Q等14個圖根點或標示點，則何以原
          鑑定圖中從未標示上開14個圖根點？此多出來之14個
          圖根點或標示點，究係各該鑑測人員於何時、在何種
          狀況下施行鑑測所得？何以均無鈞院或兩造在場會同
          履勘？此等疑點，容有由鑑測人員詳加說明之必要。
        (3)依據系爭補充鑑定圖說明4、說明5及說明8等項對於
          上開14個圖根點之註記內容，顯然各該圖根點多係涉
          及鹿寮段401-1地號、與同段401-37等二筆地號；然
          則，上開二筆地號並未在鈞院指定實施鑑測範圍，殊
          難想像各該鑑測人員係如何衍生或創造出上開14個圖
          根點？又各該鑑測人員何以會超逸鈞院囑託範圍逕行
          對非屬訟爭事項之鹿寮段401-1地號及同段401-37 地
          號施行此種鑑測？此等疑點，亦有由鑑測人員詳加說
          明之必要。
      7.系爭補充鑑定圖顯然違反鑑測專業：
        (1)系爭補充鑑定圖說明7中載明：「A、D兩點位置係鹿
          寮段392-36、392-2（臺中縣沙鹿鎮○○街35、33號
          ）地號牆壁外緣位置，即面寬共為13.65公尺（實地
          建物已混同使用，並無法分別計算及面寬）」等語。
          被上訴人於94年4月15日起訴狀所檢附之原證六即已
          提出坐落鹿寮段392-2地號上之495建號之建物測量成
          果圖在卷可稽，該建物成果圖中既可明確測算建物各
          樓層之面積，且已載明比例尺，當然可據以計算該合
          法建物之臨路面寬，依社會通念與經驗法則，此種按
          比例尺及圖面資料計算長寬面積之能力，應屬鑑測專
          業之基本知能，要無疑義。
        (2)其次，同起訴狀檢附之原證11相片中，更足明確區分
          495 建號合法建物與上訴人系爭違章建築之外型、色
          澤與使用建材之明顯區辨，詢諸任何具有辨識長寬、
          懂得使用量尺之人，均不難以量尺約略測量495建號
          合法建物與上訴人系爭違章建築之臨路面寬。況且，
          建物各有其獨立性，顯然非屬民法關於種類之物之概
          念範疇，上述二筆建物，一屬合法、一屬違章，則鑑
          測人員究有因何無法區辨、難以分別計算各該面寬之
          難處？殊難想像。
        (3)如前所述，未經鈞院囑託之鄰近二地即鹿寮段401-1
          地號與同段401-37等二筆地號，鑑測人員竟能於事後
          之系爭補充鑑定圖中衍生出14個圖根點，何以鑑測人
          員在鈞院囑託鑑測之上訴人名下所有系爭392-36地號
          與392-2地號等二筆土地上竟無法或難以標示經界與
          圖根點位置？又係基於何種理由難以計算此二筆土地
          上所蓋建物之臨路面寬？況且，系爭補充鑑定圖既已
          能明確標示比例尺及A、D兩點，並能精準記載A、D兩
          點面寬共為13.65公尺（即13公尺65公分），則焉能
          率稱「實地建物已混同使用，並無法分別計算及面寬
          」等語云云？揆諸民法第344條規定意旨與客觀事證
          ，該二筆建物何有「混同」之可能？以上諸項，更有
          由鑑測人員親至現場詳細說明、由兩造充分詰問究明
          之必要，否則本案即難真正息訟止爭。
      8.若鈞院認為系爭補充鑑定圖為可採，則依據系爭補充鑑
        定圖說明4、說明5、說明8等三項之註記內容，至少足
        以判定兩造鄰近二地即鹿寮段401-1地號與同段401-37
        等二筆地號與該地號上合法建物所有權人都將系爭補充
        鑑定圖之鑑定結果而有越界建築之情事；甚至毗連之各
        地號與其上之各合法建號建物均同有越界建築之疑慮；
        倘若各毗連之合法建號當初係由主管機關依法核發建築
        許可、劃定建築線後，依法鑑測准予核發使用執照，各
        所有權人均信賴上開建築主管機關而為處分使用等等，
        倘因內政部土地測量局事後製作之系爭補充鑑定圖而衍
        生「越界建築」爭訟事件，恐怕亦將衍生一連串之國家
        賠償爭訟。
      9.被上訴人另聲請鈞院向臺中縣政府建設局函調以下資料
        ：以臺中縣沙鹿鎮○○段392-2地號、地目建、面積123
        平方公尺之土地為基地之同段495建號建物（係於63年9
        月10建築完成），1、當初起造人所檢附並經准予建築
        之建築圖說相關資料；2、該建物建築完成時核發之使
        用執照資料與標註有實際尺寸距離之建物測量成果圖；
        3、該建物與坐落基地之套繪圖資料，並聲請將系爭相
        鄰土地（即沙鹿鎮○○段392-2地號、392-36地號、392
        -37地號、401-37地號等四筆地號）與其上建物（即同
        段第495建號、上訴人所搭系爭違建、及參加人丙○○
        於第401-37地號上所搭鐵皮屋等建物），委託國立成功
        大學測量及空間資訊學系對上開不動產間經界線之實測
        與標示、建物與坐落基地之相對位置套繪、各地號面積
        與各建物一樓面積之實測、各地號應有臨路面寬之實測
        、各建物現況臨路面寬之實測、各經界點應在位址之標
        示等事項，施予現場履勘、測量、測繪、標示等鑑定。
二、參加人丙○○陳述略以：
（一）內政部土地測量局補充鑑定圖說明(9)謂，臺中縣沙鹿鎮○
      ○段401-1地號地上建物坐落在同段401-37地號土地範圍
      內，導致同段401-37地號建物侵占同段392-37地號土地，
      與事實不符。
（二）內政部土地測量局根本未測量臺中縣沙鹿鎮○○段392-37
      、401-37及401-1地號土地之界線，哪會有同段401-37地
      號土地上建物侵占392-37地號土地的補充鑑定圖，實令人
      質疑。
（三）臺中縣沙鹿鎮○○段401-1地號土地加上同段401-37地號
      土地面積為110平方公尺，同為參加人所有，臨路面寬
      8.35公尺，屋後面寬5.9公尺，長度14公尺，請法官派人
      實地丈量為準。（8.35+5.9）×14÷2=99.75平方公尺，
      實際面積少了10.25平方公尺，若再加上內政部土地測量
      局的說法，更不止少了10.25平方公尺，所以更不可能侵
      占到同段392-37地號土地。以臺中縣沙鹿鎮○○段401-1
      地號土地加上同段401-37地號土地臨路面寬應為9公尺，
      但實際只為8.35公尺，少了0.65公尺寬，所以不可能侵占
      到同段392-37地號土地。
（四）如果補充鑑定圖說明(9)能成立，那臺中縣沙鹿鎮○○段40
      1-1、401-37地號土地也被西臨同段401-35地號地上建物
      侵占10.25平方公尺，同段401-35土地號土地也被西臨同
      段401-34地號土地上建物侵占，以此類推，應該推至中山
      路，共17筆地號都有侵占的可能性，同段401- 35地號也
      被西臨401-34地號侵占，因被上訴人敗訴而有法律上利害
      關係之第三人（應該共有17個法律利害關係之第三人）法
      院均應通知，以確保大家的權益。以上各筆如有侵占，內
      政部土地測量局應該標示清楚各筆之寬長各多少，以利民
      眾依循。
（五）臺中縣沙鹿鎮○○段401-37地號土地和同段392-37地號土
      地的界線，參加人係依據被上訴人請縣政測量局三次測量
      後（鐵皮屋全部）徵得被上訴人同意所使用的界線，參加
      人不察而少了10.25平方公尺，如果以內政部土地測量局
      之說明為準，和縣政測量的正好反差2倍差距，一說東侵
      西，一說西侵東，讓參加人無所適從，那同段401-37地號
      土地的47平方公尺所剩無幾，所以不可能侵占到同段392-
      37地號土地，反而是被同段401-35地號土地所侵占才對，
      請法院再次請內政部派之前不同的組員現場指導縣測量局
      一起解決。
三、上訴人則以：
（一）被上訴人前曾對上訴人提出竊佔罪之告訴，經臺灣臺中地
      方法院檢察署檢察官以93年度偵字第12897號不起訴處分
      在案，不起訴處分理由書記載上訴人並無越界建築情事。
      又按土地所有人建築房屋逾越疆界者，鄰地所有人如知其
      越界而不即提出異議，不得請求移去或變更其建築物，民
      法第796條前段定有明文。被上訴人於91年3月13日取得系
      爭392-37地號土地之所有權，其前手為郭芳芳。上訴人因
      需要增建房屋，於78年3月1日申請臺中縣清水地政事務所
      就所有坐落同段392-36號土地為複丈，臺中縣清水地政事
      務所同時通知系爭392-37地號土地所有權人於複丈期日到
      場，故當時系爭392-37地號土地之所有權人「知悉」上訴
      人興建房屋之事，應無疑義。被上訴人承受系爭392-37地
      號土地之所有權，依最高法院71年台上字第164號、71 年
      台上字第409號、85年台上字第119號、84年台上字第1509
      號裁判要旨所示，被上訴人應承受民法第796條前段所規
      定土地所有人建築房屋逾越疆界者，鄰地所有人如知其越
      界而不即提出異議，不得請求移去或變更其建築物之相鄰
      關係。因此，縱使上訴人所興建之房屋有越界建築情事，
      被上訴人亦不得請求上訴人拆除房屋。被上訴人所有系爭
      392-37地號土地，臨路寬度不足4公尺，無法申請建築房
      屋。若上訴人所興建之房屋有越界建築情事，則越界部份
      之拆除，將影響整棟四層樓房屋之樑柱結構，對上訴人將
      造成重大之損失。而被上訴人所有之系爭土地一直是空地
      ，且依法不得申請建築房屋，被上訴人取回越界建築之土
      地，仍是空地，故被上訴人取回越界建築土地之所得利益
      極少，應無疑義。因此，被上訴人拆除地上四層房屋樑柱
      部分之越界建築土地，確屬以損害上訴人為主要目的，違
      反民法第148條之規定。另上訴人願意購買4平方公尺或被
      上訴人所有全部的土地。
（二）於本院補充陳述：
      1.原審法院囑託台中縣清水地政事務所測量，該所原本提
        供之複丈成果圖記載越界建築面積為8平方公尺，事後
        該所再行提出複丈成果圖，其上記載原指越界面積8 平
        方公尺為誤謬，應更正為4平方公尺。上訴人原係聲請
        鈞院囑託台中縣政府擴大檢測，嗣經鈞院諭知改囑託內
        政部土地測量局測量。按內政部土地測量局是我國最高
        測量機關，其所使用之測量儀器當屬最為精密，故其於
        96 年4月14日以測籍字第0960003428號函覆之測量結果
        應屬正確。被上訴人認其所有系爭392-37地號土地臨路
        面寬3.8公尺，而以賓士車停放其所有土地上之照片，
        稱「此等客觀事證均足推翻系爭鑑定書所稱被上訴人土
        地之臨路面寬達四公尺之荒謬結論」。經鈞院再次函詢
        內政部土地測量局，並以被上訴人之前開訴狀作為附件
        ，而請該局就被上訴人書狀之疑點說明。內政部土地測
        量局95年11月21日測籍字第0950600271號函之補充鑑定
        圖，其中第8點即針對「被上訴人質疑鹿寮段392-37 地
        號土地之面寬及其面積不足」乙點作說明，內容指401-
        37地號土地上之建物有部分坐落於系爭392-37地號土地
        ，40 1-1地號土地上之建物有坐落於401-37地號土地，
        並以黑色實心圓點搭配英文字母標示建物各座落392-37
        、401-37地號土地之範圍。按內政部土地測量局之前開
        說明，應是要表示目前現場系爭392-37地號土地之空地
        ，並非即是地籍圖上系爭392-37地號土地全部面積之範
        圍。
      2.上訴人係將門牌台中縣沙鹿鎮○○街33、35號房屋合併
        使用，經營嘉義連莊火雞肉飯，此即內政部土地測量局
        所稱「實地建物已混同使用」緣由。內政部土地測量局
        應是因上訴人之2戶房屋合併使用，外觀上僅1戶房屋，
        而直接測量該2戶房屋合併使用之臨路寬度。內政部土
        地測量局就鈞院函詢392-36、392-2地號土地上各自建
        築之建築物面寬，以33號房屋臨392-36地號土地之二牆
        柱連接線為界（位於392-2地號土地內），測量2戶房屋
        各自臨路寬度。被上訴人以民法上債權、債務混同之規
        定，質疑鑑測人員何以不能分開測量，進而批判鑑測人
        員之專業能力，並不適當。
      3.按坐落台中縣沙鹿鎮○○段401-37地號土地，係從同地
        段401-1地號土地分割出來，二筆地號土地之所有權人
        均為丙○○。而二筆地號土地上之建物，有辦理保存登
        記者為建號1606號建物，該建物坐落於401-1地號土地
        上。因此，401-37地號土地上之建物，亦是以1606號建
        物為共同壁予以增建。按國內未辦保存登記之建物甚多
        ，上訴人係因使用空間不足，而於所有392-36地號土地
        上增建房屋合併使用。而未辦保存登記之建物，並不當
        然會逾越鄰地，上訴人於增建之前特向地政機關申請鑑
        界，目的即在避免越界建築之情事。被上訴人訴狀指上
        訴人增建房屋為可鄙之惡劣心態，實難謂適當。
四、本院之判斷：
（一）按所有人對於無權占有或侵奪其所有物者，得請求返還之
      ，固為民法第767條前段所明定，然其前提必先有占有人
      ，且占有人之占用行為無正當權源時，始有所有人之所有
      物返還請求權可資行使。經查：
      1.被上訴人主張上訴人搭建之房屋已逾越至其所有系爭39
        2-37地號土地之事實，固據其於原審聲請測量，並經原
        審會同臺中縣清水地政事務所勘測現場，製有土地複丈
        成果圖附於原審卷可稽；然上訴人於本院審理時，另聲
        請本院囑託內政部土地測量局予以重測，經本院於95年
        7 月20日會同兩造及內政部土地測量局測量員，就上訴
        人所興建之房屋實地鑑測有無逾越至被上訴人所有系爭
        392-37地號土地內。嗣經土地測量局測量結果，如附圖
        一即土地測量局95年9月20日鑑定圖所示A-B連接實線，
        係沙鹿鎮○○段392-36地號土地與系爭392-37地號土地
        間之地籍圖經界線，A-B連接實線，係392-36地號（臺
        中縣沙鹿鎮○○街35號）土地上建物牆壁外緣位置，與
        地籍圖經界線相符，門牌號臺中縣沙鹿鎮○○街33 號
        （臺中縣沙鹿鎮○○段392-2地號）及福安街35號（臺
        中縣沙鹿鎮○○段392-36地號）之建物，並無逾越使用
        系爭392-37地號土地，有上開內政部土地測量局出具之
        鑑定書及鑑定圖在卷可憑。
      2.被上訴人對上開測量局之鑑定內容不服，並要求該鑑定
        機關補行測量，本院乃依其聲請二次函請內政部土地測
        量局予以補充鑑定說明；而查土地測量局針對被上訴人
        提出之上揭疑點，已分別於95年12月21日以測籍字第
        0950600271號函及96年4月14日測籍字第0960003428號
        函答覆略以：(一)⊙小圓圈係圖根點位置，──實線係地
        籍圖經界線，---虛線係實地現況使用位置，(二)淺藍色
        所圍區○○○○段401-1地號建物位於地籍圖上位置，
        綠色所圍區○○○○段401-37地號建物（鐵皮屋及屋簷
        加蓋部份）位於地籍圖上位置，黃色所圍區○○○○段
        392-36、392-2地號建物位於地籍圖上位置，(三)A、D兩
        點位置係鹿寮段392-36、392-2（臺中縣沙鹿鎮○○街
        35、33號）地寬共為13.65公尺（實地建物已混同使用
        ，並無法分別計算其面寬）。(四)被上訴人質疑鹿寮段
        392-37地號土地之面寬及其面積不足，經查係因同段
        401-37地號土地上建物範圍（E-F-G-H-J-K-L-Q-C- E連
        接線所圍區域），其中E-F-G-H-C-E連接線所圍區○○
        ○○○段392-37地號土地範圍內，另同段401-1地號土
        地上之建物範圍（Q-L -M-N-O-P-Q連接線所圍區域），
        其中Q-L-M-P-Q連接線所圍區域，坐落在同段401-37土
        號土地範圍內。(五)95年9月28日測籍字第0950600212號
        函附鑑定書及鑑定圖所示A、B、C及95年12月21日測籍
        字第0950600271號函所附補充鑑定圖所示D、E、F、G、
        H、I、J、K、L、M、N、O、P、Q黑色實心圓點（並非圖
        根點）係界址點或現況點編號及其位置。(六)前項所述之
        14個界址點與現況點，係於95年7月20日會同承辦法官
        及當事人後，依據法官囑託事項施測，測量作業時無需
        通知雙方當事人。(七)施測範圍係以系爭土地為中心之適
        當範圍（至少50公尺），施測附近各宗土地可靠界址點
        及現況點，至將鹿寮段401-1、401-37地號土地標示於
        鑑定圖內，係因鹿寮段392-37地號土地西側建物（鐵皮
        屋及屋簷加蓋部分）坐落上述土地內。(八)R-S連接虛線
        係（臺中縣沙鹿鎮○○街35、33號）建物舊有牆柱連接
        線位置，A-R連接線臨路面寬（距離）為5.20公尺，R-D
        連接線臨路面寬（距離）為8. 45公尺。據上足見，內
        政部測量局針對被上訴人質疑之上述各項疑問，已加以
        詳盡說明。
      3.被上訴人再抗辯稱：內政部土地測量局所為之測量並非
        精確等語。然參諸內政部土地測量局對於本件之測量，
        係使用精密電子測距經緯儀在系爭土地附近施測圖根點
        ，並經計算檢核閉合後，作為該測區之控制點，然後以
        各圖根點為基點，用上列儀器分別施測系爭土地及附近
        可靠界址點，並計算其座標值輸入電腦，用自動繪圖儀
        展繪於鑑測原圖上（同地籍圖比例尺1/1200），然後依
        據臺中縣清水地政事務所所保管之圖解地籍圖數化成果
        等資料，展繪本案有關土地經界線，與前項成果核對檢
        核後測定於鑑測原圖上作成鑑定圖，堪認上開鑑定機關
        確係本諸專業所為之鑑定，其鑑定方式自較為精確，況
        土地測量局於行政層級上已屬最高測量機關，是在被上
        訴人未陳明上開鑑定機關之鑑定結果有何錯誤之情況下
        ，本院認上開鑑定機關之鑑定結果屬實，誠屬可採。至
        臺中縣清水地政事務所於94年6月7日複丈成果圖所示上
        開房屋占用系爭392-37地號土地之面積為4平方公尺，
        尚非準確，不足採取。被上訴人及參加人前揭對於內政
        部測量局測量結果非屬精確等之抗辯，尚不足取。
      4.關於被上訴人質疑系爭補充鑑定圖說明7中載明：「A
        、D兩點位置係鹿寮段392-36、392-2（臺中縣沙鹿鎮○
        ○街35、33號）地號牆壁外緣位置，即面寬共為13.65
        公尺（實地建物已混同使用，並無法分別計算及面寬）
        」乙節；經查，內政部土地測量局已於第二次補充鑑定
        圖上分別標繪其臨路面寬；且查，上開說明中所言之混
        同，乃係指實地建物混同使用，即建物同屬一人所有併
        合使用之意，核與民法上債權、債務混同規定之意義不
        相同，被上訴人以此質疑鑑測人員何以不能分開測量，
        進而批判鑑測人員之專業能力，難謂允洽。
      5.被上訴人以現場汽車停放之實物拍照後，再以比例換算
        方式查知其所有系爭392-37地號土地之面寬等，固非無
        據；惟查，被上訴人所為之計算方式既係使用實物拍照
        換算面寬，則實物拍攝之角度不同，該實物於照片上所
        顯示之寬度即有所不同，而後如再由拍攝實物所得照片
        上之數據，加以換算土地面寬，顯將影響土地面寬計算
        之結果，是被上訴人上揭計算方式尚嫌粗略，自難遽予
        採為計算之標準。另被上訴人及參加人所稱之毗連於
        401-37 西面之各宗土地將因而被相毗連之西面土地侵
        占之推論，在未經地政機關以地籍圖現地實測之前，亦
        難遽採。
      6.關於被上訴人質疑依據系爭補充鑑定圖何以針對鹿寮段
        401-1地號與同段401-37等二筆地號土地施測部分；經
        查，此係因被上訴人疑質何以其所有系爭392-37地號土
        地經內政部土地測量局第一次施測後發現有面寬不足4
        公尺之情形，經本院函請該局再次補充鑑定施測發現系
        爭392-37地號土地面寬不足4公尺原因及其以何方法查
        明上開結果之說明；是被上訴人此部分之指摘，亦不足
        採。
（二）綜據上述，上訴人所有之系爭房屋經實測後發現其乃係坐
      落於其所有之沙鹿鎮○○段392-36及同段392-2地號土地
      ，而非位於被上訴人所有之系爭392-37地號土地上，且房
      屋並未占用被上訴人所有之同段392-37地號土地，是被上
      訴人主張上訴人所有之系爭房屋無權占用伊所有土地云云
      ，自與事實不合。從而，被上訴人依據所有物返還請求權
      之規定，請求上訴人應將占用臺中縣沙鹿鎮○○段372-37
      地號土地上之門牌號碼臺中縣沙鹿鎮○○街33、35號房屋
      部分拆除，並將土地交還被上訴人，即無理由；原審未及
      審酌內政部土地測量局之鑑定結果，為上訴人敗訴之判決
      ，容有未洽，上訴意旨指摘原判決不當，求予廢棄改判，
      洵無不合，爰由本院予以廢棄，改判如主文第2項及第3項
      所示。
五、被上訴人及參加人雖請求本院會同兩造、參加人及鑑測人員
    至現場履勘釘界乙事。經查因本件已由本院委請內政部土地
    測量局使用精密電子測距經緯儀，利用圖根點方法、計算坐
    標值輸入電腦計算後，以自動繪圖儀展繪於測測原圖上，再
    依據臺中縣清水地政事務所保管之圖解地籍圖數化成果等資
    料，展繪本案有關土地經界線，與成果核對檢核後測定於鑑
    測原圖上，作成鑑定圖（參卷附鑑定書所載），其測量方式
    甚為精密準確，自無再從以本院人員及測量人員於現場釘界
    等人工履勘結果加以推翻，被上訴人上開請求，本院認無必
    要，爰不予准許。
六、按攻擊或防禦方法，除別有規定外，應依訴訟進行之程度，
    於言詞辯論終結前適當時期提出之。當事人意圖延滯訴訟，
    或因重大過失，逾時始行提出攻擊或防禦方法，有礙訴訟之
    終結者，法院得駁回之。又於第二審程序中，除有民事訴訟
    法第447條第1項但書之情形，當事人不得提出新攻擊或防禦
    方法，民事訴訟法第196條、第447條第1項分別定有明文。
    此於簡易程序上訴審亦準用之（民事訴訟法第436條之1第3
    項規定意旨參照）。查被上訴人於言詞辯論期日具狀請求本
    院向臺中縣政府建設局函調以下資料：以臺中縣沙鹿鎮○○
    段392-2地號、地目建、面積123平方公尺之土地為基地之同
    段495建號建物（係於63年9月10建築完成），1、當初起造
    人所檢附並經准予建築之建築圖說相關資料；2、該建物建
    築完成時核發之使用執照資料與標註有實際尺寸距離之建物
    測量成果圖；3、該建物與坐落基地之套繪圖資料，並聲請
    將系爭相鄰土地（即沙鹿鎮○○段第392- 2號、第392-36號
    、第392-37號、第401-37號等四筆地號）與其上建物（即同
    段第495建號、上訴人甲○○所搭系爭違建、及參加人丙○
    ○於第401-37地號上所搭鐵皮屋等建物），委託國立成功大
    學測量及空間資訊學系對上開不動產間經界線之實測與標示
    、建物與坐落基地之相對位置套繪、各地號面積與各建物一
    樓面積之實測、各地號應有臨路面寬之實測、各建物現況臨
    路面寬之實測、各經界點應在位址之標示等事項，施予現場
    履勘、測量、測繪、標示等鑑定等。然兩造於本院最末一次
    準備程序中，經受命法官詢問有無其他證據調查，被上訴人
    除聲請履勘現場外，兩造均稱並無其他證據主張調查，迨言
    詞辯論期日被上訴人始再陳稱請求調查上開資料，顯屬逾時
    始提出之請求；且查上訴人所有系爭房屋是否占用被上訴人
    所有之土地，應以地籍圖加上實地測量方式以為鑑定，實際
    建物面寬是否與保存登記建物面寬相符，與土地是否遭占用
    、占用面積若干等並無關連；又保存登記建物測量成果圖，
    係依據使用執照之設計圖及竣工平面圖轉繪而成，建物送請
    地政機關辦理保存登記時，建築師設計圖的尺寸如與地籍圖
    不符合，即會造成誤差，設計圖及竣工平面圖如果有錯，係
    可以修改方式更正，但地籍圖的繪製均依照相關法令所繪製
    ，即應以地籍圖為基準；從而，本件並不能因調閱系爭建物
    起造時之建築圖說相關資料即可獲致建物有無占用他人土地
    之結果；另內政部土地測量局掌全國地籍資料並擁有精密之
    測量儀器及技術，本院已委請其施作測量，並兩次請其說明
    測量結果之相關疑問，其他機關或私人測量均難以作為推翻
    該局測量之基礎，被上訴人聲請再為鑑定，乃逾時提出攻擊
    方法，且本院認亦無再為調查鑑定之必要，爰依法駁回之。
七、本件事證已臻明確，兩造其餘之攻擊、防禦方法於判決結果
    已無影響，無一一論述之必要，並此敘明。
據上論結，本件上訴為有理由，依民事訴訟法第436條之1第3項
、第450條、第78條，判決如主文。
中　　華　　民　　國　　96　　年　　8 　　月　　3 　　日
                民事第二庭　　審判長法　官　許冰芬
                                    法  官  吳蕙玟
                                    法  官  王鏗普
正本係照原本作成。
不得上訴。
中　　華　　民　　國　　96　　年　　8 　　月　　3 　　日
                              　　　書記官
